【裁判字號】    99,訴,1384
【裁判日期】    991125
【裁判案由】    偽造文書等
【裁判全文】
臺灣高雄地方法院刑事判決              99年度訴字第1384號
公  訴  人  臺灣高雄地方法院檢察署檢察官
被      告  許時輔
選任辯護人  蔡長佑律師（法扶）
上列被告因偽造文書等案件，經檢察官提起公訴（98年度偵字第
34769號），本院判決如下：
    主  文
許時輔無罪。
    理  由
一、公訴意旨略以：許時輔基於偽造國民身分證、公印文及特種
    文書之犯意，於民國98年3 、4 月間某日取得吳志成所交付
    之照片後，即於不詳時間及地點，以提供自己年籍資料，並
    分別偽造「內政部印」及「交通部印」公印文及黏貼吳志成
    相片之方式，偽造貼有吳志成相片之「許時輔」國民身分證
    特種文書及普通重型機車駕駛執照特種文書各1 枚，並將上
    開偽造之身分證及普通重型機車駕駛執照交予吳志成，足以
    生損害於戶政機關及監理機關對於戶政管理及駕照管理之正
    確性。嗣吳志成於98年10月7 日晚間21時30分許，在苗栗縣
    竹南鎮○○路○ 段146 號前，因違反毒品危害防制條例案件
    遭警搜索時為警查獲而偵悉上情，因認許時輔涉犯戶籍法第
    75條第1 項之偽造國民身份證、刑法第218 條之偽造公印文
    罪及同法第212 條之偽造特種文書罪嫌等語。
二、按犯罪事實應依證據認定之，無證據不得認定犯罪事實；不
    能證明被告犯罪或其行為不罰者，應諭知無罪之判決，刑事
    訴訟法第154 條第2 項、第301 條第1 項分別定有明文。次
    按認定不利於被告之事實，須依積極證據，苟積極證據不足
    為不利於被告事實之認定時，即應為有利於被告之認定，更
    不必有何有利之證據；又事實之認定，應憑證據，如未能發
    現相當證據，或證據不足以證明，自不能以推測或擬制之方
    法，以為裁判之基礎；另認定犯罪事實所憑之證據，雖不以
    直接證據為限，間接證據亦包括在內，然而無論直接或間接
    證據，其為訴訟上之證明，須於通常一般之人均不致有所懷
    疑，而得確信其為真實之程度者，始得據為有罪之認定。（
    最高法院30年上字第816 號、40年台上字第86號、76年台上
    字第4986號判例意旨可資參照）。再按刑事訴訟法第161 條
    第1 項亦規定，檢察官就被告犯罪事實，應負舉證責任，並
    指出證明之方法，是檢察官對於起訴之犯罪事實，應負提出
    證據及說服之實質舉證責任，倘其所提出之證據，不足為被
    告有罪之積極證明，或其指出證明之方法，無從說服法院以
    形成被告有罪之心證，基於無罪推定之原則，自應為被告無
    罪判決之諭知（最高法院92年台上字第128 號判例意旨參照
    ）。
三、證據能力部分：
    按被告以外之人於審判外之陳述，雖不符刑事訴訟法第159
    條之1 至第159 條之4 之規定，而經當事人於審判程序同意
    作為證據，法院審酌該言詞陳述或書面陳述作成時之情況，
    認為適當者，亦得為證據；當事人、代理人或辯護人於法院
    調查證據時，知有第159 條第1 項不得為證據之情形，而未
    於言詞辯論終結前聲明異議者，視為有前項之同意，刑事訴
    訟法第159 條之5 定有明文。查本案判決所引用具傳聞性質
    之各項證據資料，業據本院於審判期日依法踐行調查證據程
    序，檢察官及被告就上開證據之證據能力均未爭執，且於言
    詞辯論終結前亦未聲明異議，復查無依法應排除證據能力之
    情形，依上開規定，應有證據能力。
四、公訴人認被告涉犯上開偽造國民身分證及普通重型機車駕照
    之犯行，無非係以(1)證人吳志成於警詢中之供述；(2)內政部
    警政署刑事警察局98年11月9 日刑鑑字第0980156015號鑑定
    書、高雄市監理處南區分處98年11月26日高市監南三字第09
    81101310號函為主要論據。又訊據被告固對吳志成持貼有吳
    志成相片之「許時輔」國民身分證及普通重型機車駕駛執照
    各1 枚，且上開國民身份證及普通重型機車駕駛執照除相片
    不同外，其餘記載均與被告所有之國民身分證及普通重型機
    車駕駛執照完全一致等情予以肯認，惟堅詞否認有偽造上開
    國民身分證及普通重型機車駕駛執照並交付予吳志成之情事
    ，辯稱：我不認識吳志成，沒有拿證件給吳志成，之前曾將
    國民身分證與普通重型機車駕照借予友人洪文騰，懷疑是洪
    文騰所為等語。經查：
  (一)扣案之「許時輔」國民身分證經送內政部警政署刑事警察局
    以特徵比對及儀器放大檢視法方法檢視結果：因(一)折光變色
    油墨、(二)安全線、(三)背面膠膜雷射控管號碼等特徵均與樣張
    不相符，判係偽造等情，有該局98年11月9 日刑鑑字第0980
    156015號鑑定書（見偵卷第59至61頁）在卷可稽；另扣案之
    「許時輔」普通重型機車駕照經送高雄市監理處南區分處比
    對結果：(一)駕駛執照上加蓋之交通部鋼印，大小及文體內容
    明顯不符。(二)駕駛執照上印刷字體較為粗黑模糊。(三)駕駛執
    照正面「交通部印」色澤不同，且印章左右兩側外緣無「駕
    照專用」細字，判係偽造證件等情，亦有卷附該處98年11月
    26 日 高市監南三字第0981101310號函（見偵卷第62至64頁
    及本院審訴卷第21頁）可佐，足見扣案之國民身分證及普通
    重型機車駕照確係偽造一事，堪可認定。
  (二)證人吳志成於警詢時雖證稱上開證件係「許時輔」聯繫友人
    偽造交付給我等詞（見偵卷第6 頁），惟被告於警詢及偵查
    時，已表示不認識證人吳志成，亦未交付上開證件予證人吳
    志成，且警方或檢察官當時均未讓證人吳志成指認伊所稱之
    「許時輔」是否確係被告，是證人吳志成於警詢中證稱之「
    許時輔」是否真係被告本人，即非無疑。
  (三)又證人吳志成於本院審理中證稱：上開國民身分證與普通重
    型機車駕照，係一個叫「阿林」和另外一個人，在高雄市○
    ○路85度C 那裡給我的，介紹證件看我要不要用，但不是在
    庭的被告，他那時拿給我，他跟我說他叫許時輔，他旁邊那
    個也是這樣介紹，剛剛看到被告真的不是他本人，臉差那麼
    多不可能，自稱許時輔是一個朋友「標仔」介紹的，和「阿
    林」一起來，當時自稱許時輔的人表示他證件做的不錯，就
    拿我的照片貼在許時輔的身份證、駕照，警詢中所說的許時
    輔不是在庭的被告，是「標仔」介紹自稱為許時輔的人等語
    綦詳（見本院卷第18至20頁）。查，證人吳志成上開證述，
    業經具結且經交互詰問，觀諸其證述亦較諸警詢更為詳細與
    完整，並經證人吳志成當場確認伊警詢所述之「許時輔」並
    非被告，復無證據證明證人吳志成於本院審理中之證述，係
    因被告同在法庭，為迴護被告；或係懼於被告事後報復等錯
    綜複雜之心理而為不實陳述，具有顯不可信之情形，堪認證
    人吳志成於本院審理中之證述較為可信。從而，證人吳志成
    雖於警詢證述係「許時輔」交付扣案之偽造國民身分證與普
    通重型機車駕照，然證人吳志成於本院審理中業已確認伊警
    詢所述之「許時輔」並非在庭之被告，而是另有其人，此情
    亦足認定。是公訴人僅憑證人吳志成於警詢中證述係許時輔
    交付前揭偽造之國民身分證與普通重型機車駕照一節，即認
    前揭偽造之證件係被告偽造並交付予吳志成等情，尚有未足
    。
  (四)另證人洪文騰於本院審理中證述：認識被告七、八年了，曾
    經有借過被告身分證、駕照，在多年前，可能因為車子是他
    的，如果遇到臨檢，可以讓警察知道車子是誰的，我沒有把
    證件作其他用途，我跟他借都是當天借當天還，認識吳志成
    ，是在朋友介紹下認識，我朋友叫蔡坤霖，64年次，現在台
    南看守所勒戒，當初許時輔買一台轎車，我向他借，裡面有
    放行車執照，一、二個月我開過後，蔡坤霖有向我借這台車
    ，他有問我我朋友有沒有人沒有前科，可否把他的資料給他
    ，他就是要問在車上發現的那份行車執照，我不知道他要做
    何用途，蔡坤霖和吳志成是好朋友，應該是蔡坤霖把車籍資
    料給吳志成，我確定許時輔交給我的身分證、駕照都沒有流
    出去，蔡坤霖跟我要車籍資料時，我有提供許時輔的出生年
    月日、身分證字號、父母名字等年籍資料給蔡坤霖等詞明確
    （見本院卷第59至63頁）。
  (五)是從證人洪文騰上開證述可知，證人洪文騰確曾向被告借用
    機車，並在借用機車期間持有被告所有之國民身分證及普通
    重型機車駕駛執照，是被告辯稱曾將上開證件交付予證人洪
    文騰一情，即非無據。又據證人洪文騰證述訴外人蔡坤霖曾
    向伊詢問有無沒有前科之友人之資料，蔡坤霖曾看過被告所
    有之汽車行照等資料，而洪文騰在被告不知情情況下，亦曾
    將被告之基本資料告知蔡坤霖等情觀之，被告所有之國民身
    分證與普通重型機車駕照內容亦有可能係在個人資料外洩之
    情形下，遭蔡坤霖或他人所偽造，故扣案之證件是否真係被
    告偽造而非他人偽造，已非無疑。
  (六)再者，證人吳志成業已證述不認識被告，且伊相片亦非交付
    被告，被告既無持有證人吳志成之照片，衡情亦無從偽造扣
    案證件之可能，且被告個人資料有外洩之情事，業如前述，
    故尚難因吳志成所持有扣案證件之內容（除照片外）與被告
    所有之證件完全相符且無遺失，即遽認扣案之證件均係被告
    知情，並提供予他人偽造，故公訴人認係被告取得吳志成照
    片後，提供自己年籍資料偽造國民身分證及駕駛執照之事實
    ，即有未足，難予憑信。另公訴人以身分證係個人重要資料
    ，被告將上開國民身分證及普通重型機車駕照借予洪文騰，
    被告顯有預見他人將其國民身分證作為冒名使用，被告亦有
    不確定故意等詞，然證人洪文騰與被告係多年朋友，證人洪
    文騰係在借用機車之際持有被告前開證件，且證人洪文騰均
    當天借當天還，衡諸常情，亦難以借用機車並交付證件予友
    人即可預見證件將遭友人持之偽造之情形，公訴人上開推論
    ，尚有未洽。矧公訴人就上開證件是否係洪文騰偽造，或洪
    文騰與偽造證件之人有何犯意聯絡、行無分擔，並於事後交
    付證人吳志成一情，並未舉證以實其說，既無證據證明扣案
    之偽造證件與洪文騰有關，縱被告曾將其所有之國民身分證
    、普通重型機車駕照交付洪文騰，亦難認被告有何偽造公文
    印、國民身分證及駕駛執照之不確定故意甚明。
五、綜上所述，證人吳志成業已證述伊提供相片與交付伊上開偽
    造之國民身分證與普通重型機車駕照自稱許時輔之人並非被
    告；另證人洪文騰亦證述曾持有被告所有之國民身分證與普
    通重型機車駕照，並將被告資料外洩給蔡坤霖等情，且被告
    否認犯行亦非無據等情，足證本案仍不能排除係他人偽造扣
    案證件之可能性，本案公訴人之舉證，仍有合理之懷疑存在
    ，尚未達於通常一般之人均不致有所懷疑，而得確信其為真
    實之程度，本院無從形成被告有罪之確信。此外，復查無其
    他積極證據足資證明被告確犯戶籍法第75條第1 項偽造國民
    身分證、刑法第218 條之偽造公印文及同法第212 條之偽造
    特種文書之犯行，自不得遽以該等罪名相繩。本案既不能證
    明被告犯罪，依首開說明，自應為被告無罪之諭知。
據上論斷，應依刑事訴訟法第301條第1項，判決如主文。
本案經檢察官吳昇峰到庭執行職務。
中    華    民    國    99    年    11    月    25    日
                  刑事第十一庭  審判長法  官  李代昌
                                      法  官  鄭  瑋
                                      法  官  林正忠
以上正本證明與原本無異。
如不服本判決應於收受判決後10日內向本院提出上訴書狀，並應
敘述具體理由。其未敘述上訴理由者，應於上訴期間屆滿後20日
內向本院補提理由書(均須按他造當事人之人數附繕本)「切勿逕
送上級法院」。
中    華    民    國    99    年    11    月    25    日
                                      書記官  劉甄庭

司法院資訊處製作；財團法人民間司法改革基金會備份。
